【裁判字號】    98,再易,52
【裁判日期】    980907
【裁判案由】    拆屋還地
【裁判全文】
臺灣高等法院臺中分院民事判決          98年度再易字第52號
再審原告    丑○○
再審原告    甲○○  兼陳吳愛.
視    同
再審原告    壬○○
            辛○○
            己○○
            庚○○
            癸○○
            戊○○兼陳吳愛之.
            乙○○兼陳吳愛之.
            丙○○兼陳吳愛之.
            丁○○兼陳吳愛之.
再審被告    子○○
上列當事人間請求拆屋還地事件，再審原告對於中華民國97年9月
16日本院96年度上易字第304號確定判決提起再審之訴，本院判決
如下：
    主  文
再審之訴駁回。
再審訴訟費用由再審原告負擔。
    事實及理由
一、再審聲明：
  (一)原確定判決廢棄。
  (二)再審被告於前訴訟程序之第一審之訴及其假執行之聲請均駁
    回。
二、再審理由略以：
  (一)按再審之訴，應於30日之不變期間內提起；前項期間自判決
    確定之時起算，但再審之理由知悉在後者，自知悉時起算。
    民事訴訟法第500條定有明文。再審原告係經彰化縣政府於
    民國98年7月2日以98年6月29日府建管字第0980150944號函
    覆後，始知有下述之再審理由，再審原告於98年7月25日具
    狀提起本件再審之訴，合於上開再審期間之規定。
  (二)原確定判決命再審原告拆除越界部分房屋返還土地予再審被
    告，無非係以再審被告所有系爭1169之6地號土地，倘不拆
    除越界建築部分之房屋，依彰化縣畸零地使用自治條例第3
    條規定即無法建築使用，以再審被告無法行使權利之損失，
    高於再審原告受拆除系爭房屋所受之損害。惟經再審原告向
    彰化縣政府函詢畸零地是否即為無法建築使用之無價值廢地
    ，該府以上開函文回覆後，再審原告始察系爭1169之6地號
    土地縱令形成畸零地，依建築法第45條規定、及彰化縣畸零
    地使用自治條例第7條規定，均非為再審被告所主張不能建
    築之畸零廢地。是再審被告行使權利可獲之利益，依96年第
    1季公告現值核算僅約新台幣（下同）55萬餘元，與再審原
    告因拆屋還地所受損害至少百餘萬元，有將近三倍之差距，
    則再審被告請求再審原告拆屋還地確有權利濫用之情事。
  (三)另原確定判決以若謂再審被告於85年間已知越界之情事，即
    應無條件容忍再審原告使用，恐非事理之平為由，認定再審
    被告故意分割土地致形成畸零地之行為，並無違背誠信原則
    ，實屬無據。蓋再審被告縱令無法、或不訴請再審原告拆屋
    還地，仍得依法請求再審原告以合理市價購買越界部分之土
    地作為補償，再審原告亦願以合理市價補償之，並非如原確
    定判決所稱之應無條件容忍再審原告使用。原確定判決以上
    由判決再審原告敗訴，顯有錯誤，爰依民事訴訟法第496條
    第1項第1款、第13款及第500條規定，對原確定判決提起再
    審之訴等語。
三、按再審之訴，應於30日之不變期間內提起。前項期間，自判
    決確定時起算，判決於送達前確定者，自送達時起算；其再
    審之理由發生或知悉在後者，均自知悉時起算。但自判決確
    定後已逾5年者，不得提起。民事訴訟法第500條第1、2項定
    有明文。查本院96年度上易字第304號拆屋還地事件，因不
    得上訴第三審法院，本院於97年9月16日判決即告確定，自
    再審原告於97年9月22日收受該確定判決書起至同年10月22
    日止，即屆滿30日法定不變期間。惟再審原告提起本件再審
    ，主張其於98年7月2日接獲彰化縣政府98年6月29日府建管
    字第0980150944號函，始知有民事訴訟法第496條第1項第13
    款之再審事由，並提出該函為証，尚堪認再審原告已表明本
    件再審理由其知悉在後之事實，迄至其提起本件再審之訴之
    98年7月24日止，尚未逾上開30日之法定期間，本件再審之
    訴為合法，核先敘明。
四、次按共同訴訟人中一人之行為有利益於共同訴訟人者，其效
    力及於全體；不利益者，對於全體不生效力。民事訴訟法第
    56條第1項第1款定有明文。再審之訴在實質上為前訴訟程序
    之再開及續行，如訴訟標的對於共同訴訟之各人必須合一確
    定者、及提起再審之訴，於形式觀之，為有利於共同訴訟人
    ，其效力自及於全體，法院應列全體共同訴訟人為再審當事
    人予以裁判。查原確定判決系爭編號Ａ房屋原由吳文章所興
    建，原始取得所有權，吳文章死亡後，Ａ房屋由其全體繼承
    人繼承取得，而吳文章之繼承人除再審原告甲○○外，尚有
    辛○○、己○○、庚○○、壬○○、戊○○、乙○○、丙○
    ○、丁○○等人，有戶籍資料附於原確定卷宗可稽（見原審
    卷第42至55頁），因本件訴訟標的就拆除編號Ａ房屋交還基
    地部分，對於被繼承人吳文章之全體繼承人必須合一確定、
    及對系爭編號Ａ房屋之使用人癸○○亦須合一確定，而本件
    僅由再審原告甲○○提起再審之訴，本件訴訟既為必須合一
    確定之必要共同訴訟，再審原告甲○○提起之再審之訴，其
    效力自及於辛○○、己○○、庚○○、壬○○、癸○○、戊
    ○○、乙○○、丙○○、丁○○等人，爰併列其等為本件視
    同再審原告。
五、再按適用法規顯有錯誤者；當事人發現未經斟酌之證物或得
    使用該證物者，但以如經斟酌可受較有利益之裁判者為限，
    得以再審之訴對於確定終局判決聲明不服，但當事人已依上
    訴主張其事由或知其事由而不為主張者，不在此限。民事訴
    訟法496條第1項第1款、13款定有明文。而所謂適用法規顯
    有錯誤者，係指確定判決所適用之法規，顯然不合於法律規
    定，或與司法院現尚有效及大法官會議之解釋，或本院尚有
    效之判例，顯然違反者而言；又關於事實審法院認定事實之
    職權、或法律審法院就該法律規定事項所表示之法律上之意
    見（通稱法律見解），並無適用法規顯有錯誤之可言（最高
    法院60年台再字第170號、63年台上字第880號、及63年台再
    字第67號判例參照）。又所謂當事人發現未經斟酌之證物或
    得使用該證物者，係指前訴訟程序事實審之言詞辯論終結前
    已存在之證物，因當事人不知有此，致未經斟酌，現始知之
    者而言。若在前訴訟程序事實審言詞辯論終結前，尚未存在
    之證物，本無所謂發見，自不得以之為再審理由（最高法院
    80年度台上字第2751號判決、29年上字第1005號判例參照）
    。再者；再審之訴顯無再審理由者，得不經言詞辯論，以判
    決駁回之。同法第502條第2項亦有明定。
六、查再審原告提起本件再審之訴，無非係以：(一)其於98年7月2
    日接獲彰化縣政府98年6月29日府建管字第0980150944號函
    ，始知有民事訴訟法第496條第1項第13款之再審事由，並提
    出該函為証，而認本院前確定判決有該款所規定當事人發現
    未經斟酌之證物等語。惟查：本院96年度上易字第304號確
    定判決係於97年9月16日判決，再審原告據以提起本件再審
    事由之彰化縣政府上開函文，並非前訴訟程序事實審之言詞
    辯論終結前已存在之證物，本無所謂發現未經斟酌之證物可
    言，揆諸前揭說明，再審原告自不得以此為再審理由。(二)再
    審原告又以依建築法第45條、及彰化縣畸零地使用自治條例
    第7條規定，系爭1169之6地號土地縱令形成畸零地，均非再
    審被告所主張不能建築之畸零廢地，因土地所有權人得申請
    調處，於調處不成時，得按徵收補償金額預繳承買價款，申
    請政府徵收後辦理出售，以補足所需建築之面積；或以鄰接
    土地業己建築完成無法合併建築使用之規定，得不受限制，
    而得以建築使用，再審被告行使權利可獲之利益僅約55萬餘
    元，遠低於再審原告因拆屋還地所受損害為少，再審被告請
    求拆屋還地確有權利濫用之情事，原確定判決適用法規顯有
    錯誤等語。按直轄市、縣（市）（局）政府應視當地實際情
    形，規定建築基地最小面積之寬度及深度；建築基地面積畸
    零狹小不合規定者，非與鄰接土地協議調整地形或合併使用
    ，達到規定最小面積之寬度及深度，不得建築。又前條基地
    所有權人與鄰接土地所有權人於不能達成協議時，得申請調
    處，直轄市、縣（市）（局）政府應於收到申請之日起一個
    月內予以調處；調處不成時，基地所有權人或鄰接土地所有
    權人得就規定最小面積之寬度及深度範圍內之土地按徵收補
    償金額預繳承買價款申請該管地方政府徵收後辦理出售。建
    築法第44條、45條第1、2項固分別定有明文。又依彰化縣畸
    零地使用自治條例第7條規定：「面積狹小之基地非經補足
    所缺寬度、深度，不得建築。該基地周圍情形確實無法補足
    或整理，可供建築使用，並合於下列情形之一者，不在此限
    ：一、鄰接地為道路、水溝、軍事設施或公共設施用地者。
    二、鄰接土地業己建築完成無法合併建築使用者。三、因地
    形上之障礙無法合併使用者。前項第二款所稱業已建築完成
    不包括車棚、花棚、圍牆及其他類似構造之簡易工作物。」
    。惟查上開規定，均係土地所有權人所有之建築基地面積畸
    零狹小，不合法定最小面積之寬度及深度時，與鄰接土地如
    何協議調整地形、或合併使用之相關處理規定，惟本件再審
    被告所有系爭土地係因被再審原告占用結果，致生建築基地
    面積畸零狹小，而不符合法定最小面積之寬度及深度，如再
    審原告返還占用再審被告之系爭土地，自無畸零地不能建築
    之問題，即無上開規定之適用，再審原告以再審被告可依上
    開規定申請政府徵收鄰地後辦理出售、或可不受寬度、深度
    之限制而得建築云云，係誤解法規規定意旨，自無足取。又
    再審原告於本院前確定事件中，因辯稱：再審被告訴請拆除
    系爭編號Ａ、Ｂ房屋後所得之利益，較再審原告拆除及修復
    費用為低，而認再審被告有權利濫用情事等語，本院前確定
    判決於調查證據後認定：再審原告倘不拆除越界建築部分之
    房屋，依彰化縣畸零地使用自治條例第3條規定，再審被告
    即無法在所有系爭1169之6地號土地建築房屋，於考量再審
    被告對系爭1169-6地號土地無法建築房屋之損失為3,150,52
    4元，而再審原告拆除系爭編號Ａ、Ｂ房屋之拆除費用、及
    修復費用合計僅為1,403,830元，二者相較結果，再審被告
    行使權利，並無以損害再審原告為主要目的，亦無權利濫用
    之情事等語，此乃係事實審法院本於職權於調查證據、認定
    事實結果後，依彰化縣畸零地使用自治條例第3條規定，所
    為事實上之認定、及法律上見解之表示，揆諸前揭說明，亦
    無適用法規顯有錯誤可言。
七、綜上；再審原告以本院前確定判決有民事訴訟法第496條第1
    項第1款、第13款所定之再審事由，提起本件再審之訴，為
    顯無理由，爰不經言詞辯論以判決駁回之。
八、據上論結，本件再審之訴為顯無理由，依民事訴訟法第502
    條第2項、第78條判決如主文。
中    華    民    國    98    年    9     月     7    日
                民事第四庭    審判長法  官  陳蘇宗
                                    法  官  李寶堂
                                    法  官  張浴美
以上正本係照原本作成。
不得上訴。
                                    書記官  阮正枝
中    華    民    國    98    年    9     月    8     日
                                                      Ｖ


司法院資訊處製作；財團法人民間司法改革基金會備份。
